臺灣板橋地方法院民事裁定　　　　　　100年度事聲字第149號
聲明異議人?張克聰??住臺北市.
相?對?人?正峰彩色印刷有限公司
???????????設新北市.
法定代理人　羅許美容?住宜蘭縣.
　　　　　　許周秀姬
　　　　　　許蘭香
　　　　　　鍾月眉
上列當事人間聲請發還擔保金事件，聲明異議人就本院100 年度
司聲字第434 號發還擔保金事件於民國100 年5 月18日所為駁回
其聲請之裁定，聲明異議，本院裁定如下：
    主  文
異議駁回。
    理  由
一、按民事訴訟法第240 條之4 第1 、2 、3 項分別規定：「當
    事人對於司法事務官處理事件所為之終局處分，得於處分送
    達後十日之不變期間內，以書狀向司法事務官提出異議。」
    、「司法事務官認前項異議有理由時，應另為適當之處分；
    認異議為無理由者，應送請法院裁定之。」、「法院認第1
    項之異議為有理由時，應為適當之裁定；認異議為無理由者
    ，應以裁定駁回之。」。查本件聲明異議人係就本院司法事
    務官於民國100 年5 月18日所為駁回其請求發還擔保金之裁
    定，聲明不服而提起異議，是本院依法自應就本院司法事務
    官所為之裁定，審究聲明異議人之異議有無理由，合先敘明
    。次按「提存物不能依第10條第3 項、第17條第2 項、第18
    條第2 項或其他法律規定歸屬國庫者，自提存之翌日起25年
    內未經取回或領取時，亦歸屬國庫。」、「本法修正施行前
    已提存之事件，提存物歸屬國庫之期間，依下列規定：4 、
    自提存之翌日起已逾25年之提存物未歸屬國庫之提存事件，
    本法修正施行之翌日起，得於2 年內聲請領取或取回。未逾
    25年者，依第20條第1 項之規定。但其殘餘期限未滿2 年者
    ，延長為2 年。」，96年12月12日修正公布施行之提存法第
    20條第1 項、同法第30條第1 項第4 款並分別定有明文可參
    。
二、本件聲明異議意旨略以：緣聲明異議人於收受本院提存所通
    知後，旋於98年11月17日趕於時效內提出聲請，何來逾期之
    說？且衙門辦事，循序漸進，公文往返，曠日廢時，能求速
    件乎？以致逾越提領時效，亦非聲明異議人所願，而案件審
    理中，未俟裁決，即逕自歸屬國庫，豈公平乎？本案自始至
    終循本院函諭，舉證補資，文書調閱往返，恐誤訟，得忙中
    取空，往返奔波，原裁定遽爾「逾期」作判，難以折服。況
    聲明異議人為依法提存人，非詐取，亦非歹貪，若因不可抗
    拒之逾期而要歸責於聲請人，誠屬不公，爰依法聲明異議云
    云。
三、經查，本件擔保提存事件，聲明異議人係於73年6 月18日依
    本院73年度全字第1020號裁定提供擔保，並以本院73年度存
    字第15 90 號擔保提存事件提存在案。嗣因提存法已於96年
    12月12日修正施行，本院提存所乃於97年9 月10日以（73）
    存字第15 90 號函，通知聲明異議人請於98年12月12日前，
    儘速檢具原提存書及有關證明文件，來院依法辦理取回提存
    物手續，以免提存物因逾期未取回而歸屬國庫。依此，聲明
    異議人方於98年11月17日具狀聲請撤回本院73年度執全字第
    816 號假扣押強制執行事件，並由本院以99年9 月7 日板院
    輔73執全正字第816 號函覆准予備查；嗣聲明異議人始再依
    民事訴訟法第104 條第1 項第3 款之規定，聲請本院通知相
    對人於一定期間內行使權利，經本院99年度司聲字第1407號
    駁回聲請，聲明異議人不服提起異議，經本院99年度事聲字
    第112 號將原裁定廢棄發回後，經本院於100 年2 月23日，
    以100 年度司聲更一字第1 號通知相對人行使權利；因相對
    人並無於期限內行使權利，聲明異議人遂於100 年4 月28日
    向本院聲請裁定返還擔保金。惟因聲明異議人向本院提出上
    開聲請時，自提存之翌日起已逾25年而未聲請取回提存物，
    亦未於提存法96年12月12日修正公布施行之翌日起，2 年內
    聲請取回，依上開修正後提存法規定，本院73年度存字第15
    90號擔保提存事件之提存物，業於98年12月13日歸屬國庫，
    本院提存所並已於98年12月31日解繳國庫在案等情，有聲明
    異議人所提出附於原審卷內之聲請返還擔保金狀、73年度全
    字第1020號民事裁定、73年度存字第1590號提存書、附於本
    院卷內之提存所函、民事執行處函、99年度司聲字第1407號
    民事裁定、99年度事聲字第112 號民事裁定等件在卷為憑，
    並經原審依職權調取73年度存字第1590號擔保提存卷宗、10
    0 年度司聲更一字第1 號聲請催告行使權利卷宗查明屬實，
    且有本院提存所100 年5 月16日（100 ）所文字第26號函1
    件在卷可參，堪信為真。則本件系爭提存物既已依法於98年
    12月間歸屬並解繳國庫在案，聲請人遲至100 年4 月28日始
    依民事訴訟法第104 條第1 項第3 款規定向本院聲請返還，
    自屬於法無據，是原裁定據以駁回聲明異議人之聲請，經核
    並無違誤。
四、惟按提存人或受取權人因「不可歸責」於自己之事由，致未
    能取回或領取提存物者，得於歸屬國庫之翌日起2 年內聲請
    該管法院裁定准予返還提存物。不能返還者，得請求償還相
    當於提存物歸屬國庫時之價額，復為修正後提存法第20條第
    2 項所明定。而依其立法理由亦明示「提存物以25年期間之
    經過，為歸屬國庫之原因，雖係提存人或受取權人與其相對
    人間之實體法律關係長期怠於行使所肇致，究其原因，或係
    在取回或領取之程序中，不知有取回或領取之權利之故。提
    存物歸屬國庫之目的係為使提存物之權利狀態早日確定，以
    減輕提存所之負擔。然此歸屬國庫之事實，究已損害提存人
    或受取權人之財產權，故法律上仍應許提存人或受取權人於
    程序上有不可歸責於自己之事由時，得於提存物歸屬國庫後
    一定期間內，聲請該管法院裁定准予返還提存物。不能返還
    者，得請求償還相當於提存物歸屬國庫時之價額，以求衡平
    。爰設第2 項規定。」。準此，提存物自提存之翌日起25年
    內未經取回或領取，而歸屬國庫者，倘提存人或受取權人於
    程序上有不可歸責於己之事由時，固尚得於提存物歸屬國庫
    之翌日起2 年內，依修正後提存法第20條第2 項規定，聲請
    法院裁定准予返還提存物，然此究非屬民事訴訟法第104 條
    第1 項第3 款所規定之情形。是本件縱如聲明異議人所為主
    張，即渠係有不可歸責於己之事由，始致未能於期限內依法
    取回或領取系爭提存物等語屬實，惟參諸前開說明，渠亦僅
    得於歸屬國庫之翌日起，於2 年內，依修正後提存法第20條
    第2 項規定，聲請法院裁定准予返回提存物，尚非得逕依民
    事訴訟法第104 條第1 項第3 款規定聲請返還，併此敘明。
五、據上論結，本件聲明異議為無理由，依民事訴訟法第240 條
    之4 第3 項後段，裁定如主文。
中    華    民    國   100    年    6     月    22    日
                  民事第一庭法  官  黃若美
以上正本係照原本作成
如對本裁定抗告須於裁定送達後10日內向本院提出抗告狀，並繳
納抗告費新臺幣1,000元
中    華    民    國   100    年    6     月    22    日
                            書記官  高偉庭